臺灣臺南地方法院民事裁定
109年度家親聲字第272號
聲  請  人  甲○○  
兼上一人
法定代理人  乙○○  
相  對  人  丙○○    

上列當事人間聲請給付扶養費等事件，本院裁定如下：
    主      文
相對人應自本裁定確定之日起至聲請人甲○○成年之前一日止，按
月於每月5日前給付聲請人甲○○新臺幣玖仟元，如不足一月者，
依當月實際日數與當月天數之比例計算；就未到期之扶養費部分
，相對人如遲誤一期未履行，其後一年之期間視為亦已到期。
相對人應給付聲請人乙○○新臺幣貳萬元，及自民國109年11月27
日起至清償日止按週年利率百分之五計算之利息。
聲請程序費用由相對人負擔。
    理      由
一、本件聲請意旨略以：聲請人乙○○與相對人於民國106年5月22
    日協議離婚，兩造並協議由聲請人乙○○行使負擔聲請人即雙
    方所生未成年子女甲○○之權利義務，然相對人仍應對聲請人
    甲○○負扶養之責，是聲請人甲○○自得依法請求相對人負擔扶
    養義務。相對人於106年10月1日至109年9月30日均未曾支付
    過扶養費，均由聲請人乙○○一人單獨扶養，聲請人乙○○為未
    成年子女甲○○之生活費用總計支出新臺幣（下同）780,000
    元，故相對人因此受有利益，聲請人乙○○基於不當得利之規
    定，自得請求上開期間為相對人所代墊之扶養費共為20,000
    元，及自聲請狀繕本送達翌日起至清償日止，按週年利率百
    分之5計算之利息。另相對人亦應按月給付聲請人甲○○2萬元
    之扶養費，至聲請人甲○○成年止，如有一期遲延或未為給付
    ，視為全部到期等語。
二、按父母對於未成年之子女，有保護及教養之權利義務，民法
    第1084條第2項定有明文。所謂保護及教養之權利義務，包
    括扶養在內，自父母對未成年子女行使或負擔保護及教養之
    權利義務本質言，此之扶養義務應屬生活保持義務，與同法
    第1114條第1款所定直系血親相互間之扶養義務屬生活扶助
    義務尚有不同，故未成年子女請求父母扶養，自不受民法第
    1117條第1項規定之限制，即不以不能維持生活而無謀生能
    力為限，有最高法院92年度臺上字第219號判決可資參照；
    又父母對於未成年子女之義務，就其中保護教養費用之負擔
    ，並不以有親權為前提，子女由父母之一方任親權人，他方
    雖非子女之親權人，亦不能解免其對於子女之扶養義務。查
    相對人為聲請人即未成年人甲○○之母親，雖聲請人甲○○權利
    義務之行使或負擔於其父母離婚後協議由聲請人乙○○單獨任
    之，然參之上開見解，父母對於未成年子女之義務，就其中
    保護教養費用之負擔，並不以有親權為前提，子女由父母之
    一方任親權人，他方雖非子女之親權人，亦不能解免其對於
    子女之扶養，是相對人身為聲請人甲○○之母親，雖於離婚後
    並非聲請人甲○○之親權人，然仍應與聲請人乙○○共同負擔聲
    請人甲○○之保護教養費用，是聲請人甲○○請求相對人給付扶
    養費，自屬有據。又按無法律上之原因而受利益，致他人受
    損害者，應返還其利益，雖有法律上原因，而其後已不存在
    者，亦同，民法第179條定有明文，而扶養義務人履行其本
    身之扶養義務，致他扶養義務人得因此不必盡其應盡之扶養
    義務而受有利益，此時他扶義務人所受之利益為「免履行扶
    養義務」之利益，而為履行扶養義務者即因逾其原應盡之義
    務，而受有損害，兩者間即有因果關係存在。本件相對人身
    為聲請人甲○○之扶養義務人，因另一扶養義務人即聲請人乙
    ○○扶養聲請人甲○○，致相對人得因此不必盡其應盡之扶養義
    務而受有利益，相對人顯係無法律上原因而受有免履行扶養
    義務之利益，聲請人乙○○為此依不當得利之法律關係請求相
    對人返還扶養費用，亦屬有理。經查：
（一）本件聲請人乙○○主張與相對人原為夫妻，並育有未成年
      子女即聲請人甲○○（000年00月00日生），嗣聲請人乙○○
      與相對人協議離婚，兩造協議所生未成年子女即聲請人甲
      ○○權利義務之行使及負擔由聲請人乙○○單獨任之等情，業
      據聲請人提出戶籍謄本在卷可稽，自可信聲請人此部分之
      主張為真實。
（二）再按扶養之程度，應按受扶養權利者之需要，與負扶養義
      務者之經濟能力及身分定之；負扶養義務者有數人，而其
      親等同一時，應各依其經濟能力分擔義務，民法第1119條
      、第1115條第3項分別定有明文。故扶養費數額之多寡，
      亦應依此情形而為適當之酌定，不得僅以某一固定年度綜
      合所得稅扶養親屬之寬減額或免稅額為其唯一之標準定之
      。是關於本件聲請人乙○○與相對人應負擔未成年人甲○○扶
      養費用之比例，自應依雙方之經濟能力及身分而為適
      當之酌定。查本件聲請人乙○○於106至108年度無報稅所得
      ，名下無財產，目前工作擔任紋繡師，月收入大約為4萬
      元，學歷為高職畢業；相對人於106年度有177,642元之報
      稅所得，107年度有240,324元之報稅所得，108年度有193
      ,067元之報稅所得，名下無財產，學歷為高職肄業等情，
      除有本院調取之兩造稅務電子閘門財產所得調件明細表在
      卷可稽，並經聲請人到庭陳述明確，本院審之上開聲請人
      乙○○與相對人之所得及財產狀況，認本件應由聲請人乙○○
      與相對人以一比一之比例平均負擔關於本件未成年子女即
      聲請人甲○○之扶養費。
（三）又聲請人甲○○請求相對人給付扶養費用部份，聲請人甲○○
      並未提出全數相關詳細生活費用單據供本院參酌，惟日常
      生活中本即少有事事記帳、明確區別各項消費項目及收集
      有關扶養費用收據之情形下，為求平等公允，本院認若無
      特殊情事，應尋求一客觀之標準，作為衡量未成年人每月
      必要扶養費用之數額。依行政院主計處所公布之臺南市每
      人每月平均消費支出，稽之行政院主計處每年均公布各縣
      市平均每人月消費支出，依該調查報告所示，雖有若干項
      目（例如：菸草、家事管理等）非屬未成年人之消費支出
      項目，應予扣除，惟審之目前父母養育子女為子女所支付
      之餐費、交通費、衣著費、學費、教育費、才藝費用及其
      他基本之娛樂支出等，均所費不貲，並審酌未成年人甲○○
      之父母即聲請人乙○○與相對人之職業、經濟狀況，是本院
      認依上開報告結果可作為未成年人甲○○每月之消費支出之
      參考依據。稽之行政院主計處所公布未成年人即聲請人甲
      ○○目前所居住之臺南市108年度、107年度及106年度每人
      每月平均消費支出金額分別為20,114元、19,536元、19,1
      42元，考量上開聲請人甲○○父母之收入及財產狀況，故本
      院認聲請人甲○○每月所需扶養費以18,000元計算較為適當
      。而本件聲請人乙○○與相對人應平均負擔扶養費用，爰酌
      定相對人應自本裁定確定之日起至未成年人甲○○成年之前
      一日止，按月於每月5日前給付聲請人甲○○9,000元（計算
      式：18,0002＝9,000），如不足一月者，依當月實際日數
      與當月天數之比例計算。至聲請人甲○○請求相對人給付扶
      養費之始期雖為109年8月23日起，惟在本件給付扶養費事
      件中，受扶養權利者即聲請人甲○○目前相關扶養費用均係
      由他人墊付，是於裁定確定之日前，其受扶養之狀態已獲
      得滿足，而該期間所生扶養費用，依法應由代墊之他人依
      不當得利之相關規定向負扶養義務者請求返還，若本院逕
      命由相對人支付予受扶養權利者即聲請人該已發生之扶養
      費用，恐生不必要之爭議，故本院認相對人應給付聲請人
      甲○○扶養費之始期，應定為本裁定確定之日起，較為妥當
      。為此，爰酌定相對人應自本裁定確定日起至聲請人甲○○
      成年前一日止，按月於每月5日前給付聲請人甲○○9,000元
      ，如不足一月者，依當月實際日數與當月天數之比例計算
      。再依家事事件法第126條準用同法第100條第2項、第3項
      、第4項規定，前項給付，法院得依聲請或依職權，命為
      一次給付、分期給付或給付定期金，必要時並得命提出擔
      保。法院命分期給付者，得酌定遲誤一期履行時，其後之
      期間視為亦已到期之範圍或條件。法院命給付定期金者，
      得酌定逾期不履行時，喪失期限利益之範圍或條件，並得
      酌定加給之金額。但其金額不得逾定期金每期金額之2分
      之1，是為確保聲請人受扶養之權利，爰併諭知相對人遲
      誤一期履行，其後之一年期間視為亦已到期。
（四）另關於聲請人乙○○請求相對人返還自106年10月1日起至10
      9年9月30日間代墊未成年子女甲○○之扶養費部分，依前開
      聲請人甲○○每月之扶養費基準18,000元計算，總計聲請人
      乙○○與相對人自前開期間，應負擔未成年子女甲○○之扶養
      費用合計為648,000元（計算式：18,00036＝648,000），
      相對人應分擔之扶養費用為324,000元（計算式：648,000
      2＝324,000）。又按受領人於受領時，知無法律上之原因
      或其後知之者，應將受領時所得之利益，或知無法律上之
      原因時所現存之利益，附加利息，一併償還。而按應付利
      息之債務，其利率未經約定，亦無法律可據者，週年利率
      為百分之5。民法第182條第2項、第203條分別有明定。準
      此，聲請人乙○○本於不當得利之法律關係，請求相對人給
      付20,000元，以及自聲請狀送達相對人之翌日即109年11
      月27日起至清償日止，按年利率百分之5計算之利息部分
      ，為有理由，應予准許。
三、依家事事件法第97條、第104條第3項，非訟事件法第21條第
    2 項，民事訴訟法第95條、第78條，裁定如主文。
中　　華　　民　　國　　109 　年　　12　　月　　16　　日
                  家事法庭    法  官  楊佳祥
以上正本係照原本作成。
如對本裁定不服，應於裁定送達後10日內向本院提出抗告狀，並
繳納抗告費及附具繕本。
中　　華　　民　　國　　109 　年　　12　　月　　16　　日
                              書記官  許哲萍